【裁判字號】    90,重上更(一),42
【裁判日期】    900626
【裁判案由】    返還定金
【裁判全文】
臺灣高等法院民事判決                            九十年度重上更(一)字第四二號
      上  訴  人  甲○○
      被上訴人    悅來股份有限公司
      法定代理人  林紹賢
右當事人間返還定金事件，上訴人對於中華民國八十八年四月十六日臺灣臺北地方法
院八十七年度重訴字第一五一三號第一審判決提起上訴，經最高法院第一次發回更審
，本院判決如左：
    主    文
原判決除確定部分外廢棄。
被上訴人應給付上訴人新台幣佰萬元，及自民國八十七年十二月十日起，至清償日
止，按週年利率百分之五計算之利息。
第一、二審及發回前第三審訴訟費用除確定部分外，由被上訴人負擔。
本判決所命給付，其中新台幣壹佰萬元得假執行，其餘金額上訴人以新台幣陸拾柒萬
元或等值台灣土地銀行忠孝分行可轉讓無記名定期存單供擔保後，得假執行；被上訴
人如於假執行程序實施前，以新台幣佰萬元為上訴人預供擔保，得免為假執行。
    事實及理由
一、本件上訴人主張：其於民國八十七年三月二十三日與被上訴人之仲介代理人即時
    利和房屋有限公司（下稱時利和公司），議定購買被上訴人所有門牌號碼台北市
    ○○路○段二一號六樓、七樓之房地，以簽約款、備證款、完稅款各為總價新台
    幣（下同）六千三百六十八萬元之百分之十，交屋款為總價百分之七十為付款條
    件，並交付三百萬元定金予被上訴人。惟上訴人於簽訂買賣承諾書時，被上訴人
    負責人林紹賢見承諾書中「交屋款」欄位空白處不敷記載，遂指示仲介人即時利
    和公司之彭金寬將應書寫於「交屋款」一欄中之「另清償賣方銀行貸款」等文字
    ，記載於「完稅款」一欄中，此顯與雙方原先議定之付款條件不同，亦與房地交
    易常規有違，被上訴人並提出與本件付款條件無關之請求，故上訴人無法於八十
    七年三月三十一日，依該買賣承諾書與被上訴人簽訂買賣契約書，顯屬可歸責於
    被上訴人之事由，爰依買賣承諾書第六條第二款約定，先位聲明(一)求為判命被上
    訴人加倍返還定金計六百萬元暨自本件起訴狀繕本送達之翌日起至清償日止按週
    年利率百分之五計算利息之判決。又兩造八十七年三月二十七日簽訂之買賣承諾
    書性質屬「買賣預約」，所交付之三百萬元保證金，又因兩造就付款條件不能合
    致無法簽訂買賣本約而不能轉為定金，則依買賣承諾書第五條、第四條約定，被
    上訴人即應返還該三百萬元保證金。且退步言之，上訴人業依錯誤意思表示為由
    ，撤銷上開買賣承諾書所為意思表示，依不當得利法則亦得請求被上訴人返還該
    三百萬元，爰備位聲明(二)求為判命被上訴人給付三百萬元及自起訴狀繕本送達翌
    日起至清償日止，按週年利率百分之五計算利息之判決（上開請求，原審為上訴
    人全部敗訴之判決。上訴人不服上訴本院，經本院前審准其備位請求而駁回其先
    位聲明，上訴人就其敗訴部分，未聲明不服，已告確定。）。並於本院本審上訴
    聲明：(一)原判決除確定部分外廢棄。(二)右廢棄部分，被上訴人應給付上訴人三百
    萬元及自八十七年十二月十日起至清償日止，按週年利率百分之五計算之利息。
    (三)第一、二審及發回前第三審訴訟費用由被上訴人負擔。(四)上訴人願以現金或等
      值台灣土地銀行忠孝分行可轉讓定期存單供擔保，請准宣告假執行。
二、被上訴人則以：買賣承諾書中所載之付款方式係雙方之真意，並無上訴人所主張
    不一致或錯誤情事，該三百萬元承諾保證金即已轉為定金，被上訴人從未拒絕出
    售系爭房地，被上訴人願返還一百萬元，主張沒收二百萬元，上訴人請求返還定
    金二百萬元即有不當等語置辯。並於本院答辯聲明：(一)對造之上訴駁回。(二)訴訟
    費用除確定部分外，由上訴人負擔。(三)如受不利判決，願供擔保，請准宣告免為
    假執行。
三、查上訴人主張，其於八十七年三月二十七日與時利和公司，議定購買被上訴人所
    有坐落台北市○○區○○段一小段第六八九、六九○地號上建物即門牌號碼台北
    市○○路○段二一號六樓、七樓房屋全部（含基地應有部分），總價為六千三百
    六十八萬元，簽訂買賣承諾書，被上訴人並於該承諾書上經簽章表示同意且收受
    該三百萬元承諾保證金等情，業據其提出被上訴人不爭執形式真正之買賣承諾書
    、保管憑條等件為證（見原審卷第三十、三一頁），並為被上訴人所不爭執，自
    堪信為真實。是本件所應審究者厥為上訴人是否得請求返還該三百萬元本息？茲
    詳析如后：
(一)、系爭買賣承諾書於被上訴人簽章後，其性質僅為兩造間之「買賣預約」：
    按契約有預約與本約之分，兩者異其性質及效力，預約權利人僅得請求對方履行
    訂立本約之義務，不得逕依預定之本約內容請求履行，又買賣預約，非不得就標
    的物及價金之範圍先為擬定，作為將來訂立本約之張本，但不能因此即認買賣本
    約業已成立，最高法院六十一年度台上字第九六四號著有判例。茲由本件買賣承
    諾書第四條「．．．本承諾書為承辦人（即仲介時利和公司向賣方（即被上訴人
    ）作斡旋及價格條件確認之憑據，若於承諾書約定有效期間內不為賣方接受，則
    承諾書自始無效，買方（即上訴人）經提示承諾書及保管憑條，所支付之承諾保
    證金原數返還。」、第五條：「．．．經賣方同意或已達賣方委託條件且付款方
    式一致時，承諾保證金即轉為定金，買賣雙方應於七日內至受託人營業現址，或
    指定處所簽訂不動產買賣契約．．．」及第六條：「(1)本承諾書經賣方簽字同意
    出售後，如買方（即上訴人）反悔不買或不履行簽約手續時，賣方得沒收已轉為
    定金之承諾保證金。(2)當賣方反悔不賣時，買方得請求賣方加倍賠償轉為定金之
    承諾保證金。．．．」之約定內容觀之，該買賣承諾書之性質於買方簽字同意出
    售前，屬買方與仲介公司間之契約關係，即由買方先交付仲介公司一筆款項，委
    託仲介公司以約定之買賣條件向賣方斡旋議價，若斡旋不成，即由仲介公司無條
    件返還，亦即坊間所謂之「斡旋金契約」。惟若經賣方於此買賣承諾書簽章同意
    後，買賣雙方始成立「買賣預約」而非「買賣本約」。今被上訴人既如上述，於
    系爭買賣承諾書上簽章表示同意該承諾書所載之不動產標的及總價，依上開說明
    ，自可認定兩造間已成立「買賣預約」。
(二)、本件兩造間就付款方式意思表示不一致，三百萬元承諾保證金依約不能轉為定金
  ，且因不可歸責於雙方之事由致不能簽訂本約，該三百萬元應予返還：
    查系爭買賣承諾書約定之買賣總價為六千三百六十八萬元，其中第二條買方條件
    欄除記載簽約款、備證款百分之二十、完稅款欄記載「另清償賣方銀行貸款＋總
    價百分之十」及於交屋款欄記載「其餘款項為尾款」外，其餘各欄則均為空白（
    見原審卷第三一頁─買賣承諾書）。惟證人即仲介之時利和公司承辦人彭金寬於
    原審證稱：「．．．只有付款方法用傳真往來」，又「．．．當天雙方對另清償
    沒有寫時間點。」，「當天有答應要另清償，只是沒有時間點．．．」，「．．
    ．以後簽約時為付款方法有爭議，那時大家談了約有十一種付款方式」，「買方
    答應另清償，簽承諾書時沒有談到另清償時間。」（見原審卷第七十、七一頁）
    ，仲介人即時利和公司於八十七年四月八日致兩造之存證信函亦稱：「．．．就
    付款條件中是否於完稅同時清償林君之悅來股份有限公司之銀行貸款滋生疑義，
    ．．．林君（指被上訴人公司負責人）八十七年四月七日寄發之存證信函明顯與
    事實不符，．．．意圖沒收買方陳君（指上訴人）交付並由賣方林君當場簽收之
    新台幣三百萬元定金，．．．函告雙方於八十七年四月十三日下午一時三十分前
    來本公司簽之買賣契約．．．」（見原審卷第四五至五十頁），至八十七年四月
    十三日下午一時三十分，兩造於時利和公司協商，決議：「(一)雙方同意付款方式
    依．．．承諾書內容行之。(二)買方請求以本約不動產設定抵押．．．。(三)賣方未
    能同意前條反設定．．．雙方未能協商成立．．．」（見原審卷第五十四頁背面
    協商會議紀錄），是故，上訴人主張本件買賣之付款方式意思表示尚不一致，應
    堪採信，被上訴人抗辯付款方式之意思表示已一致，即無可取，兩造對付款方式
    既不一致，則依系爭買賣承諾書第五條「．．．經賣方同意或已達賣方委託條件
    且付款方式一致時，承諾保證金即轉為定金．．．」之反面解釋，該三百萬元承
    諾保證金尚不得轉為定金。且如前所述，兩造既係因付款方式之意思表示不能一
    致，而未能簽訂買賣本約，則係因不可歸責雙方之事由致不能履行上開買賣預約
    「即於八十三年三月三十一日簽訂買賣契約書」之債務，被上訴人所收受之上開
    三百萬元即應返還上訴人。
四、綜上所述，上訴人請求被上訴人給付三百萬元及自起訴狀繕本送達被上訴人翌日
    即八十七年十二月十日起至清償日止按週年利率百分之五計算之利息，其中一百
    萬元為被上訴人所認諾，其餘部分之請求亦屬正當，應併予准許。原審就此應准
    許部分（備位聲明）為上訴人敗訴之判決，並駁回上訴人假執行之聲請，尚有未
    洽。上訴意旨指摘原判決此部分不當，求予廢棄改判，為有理由。爰由本院予以
    廢棄改判，如主文第二項所示。又被上訴人認諾部分，應依職權宣告假執行，其
    餘應准許部分，上訴人陳明願供擔保請准為假執行宣告，核無不合，被上訴人陳
    明如受不利判決願供擔保免為假執行，亦屬有據，爰分別酌定相當擔保金額准許
    之。
五、本件事證已瑧明確，兩造其餘之攻擊防禦方法及陳述，經審酌與判決不生影響，
    不再一一論述，併此敘明。
據上論結，本件上訴為有理由，依民事訴訟法第四百五十條、第七十八條、第四百六
十三條、第三百八十四條、第三百八十九條第一項第一款、第三百九十條第二項、第
三百九十二條，判決如主文。
中      華      民      國    九十      年      六      月    二十六    日
                              民事第八庭
                                  審判長法  官  鄭  三  源
                                        法  官  黃  豐  澤
                                        法  官  王  淇  梓
右正本係照原本作成。
如不服本判決，應於收受送達後二十日內向本院提出上訴書狀，其未表明上訴理由者
，應於提出上訴後二十日內向本院補提理由書狀（均須按他造當事人之人數附繕本）
上訴時應提出委任律師或具有律師資格之人之委任狀；委任有律師資格者，另應附具
律師及格證書及釋明委任人與受任人有民事訴訟法第四百六十六條之一第一項但書或
第二項（詳附註）所定關係之釋明文書影本。
中      華      民      國    九十      年      六      月    二十六    日
                                        書記官  張  美  華
附註：
民事訴訟法第四百六十六條之一（第一項、第二項）：
對於第二審判決上訴，上訴人應委任律師為訴訟代理人。但上訴人或其法定代理人具
有律師資格者，不在此限。
上訴人之配偶、三親等內之血親、二親等內之姻親，或上訴人為法人、中央或地方機
關時，其所屬專任人員具有律師資格並經法院認為適當者，亦得為第三審訴訟代理人
。


司法院資訊處製作；財團法人民間司法改革基金會備份。
